臺灣高等法院臺南分院民事判決　　　　　92年度上易字第59號
上　訴　人　己○○
　　　　　　甲○○
　　　　　　戊○○
　　　　　　丁○○（原名吳釘貴）住同上
　　　　　　庚○○
　　　　　　乙○○
　　　　　　丙○○
共　　　同
訴訟代理人　陳郁芬　律師
　　　　　　陳琪苗　律師
被上 訴 人　陽信商業銀行西華分行
　　　　　 （原台南市第五信用合作社永樂分社）
法定代理人　辛○○
訴訟代理人　陳明義　律師
複代 理 人　曾子珍　律師
上列當事人間請求侵權行為損害賠償事件，上訴人對於民國94年
3月15日臺灣台南地方法院第一審判決（90年度訴字第177號）提
起上訴，本院於94年3月1日言詞辯論終結，茲判決如下：
    主  文
上訴駁回。
第二審訴訟費用由上訴人負擔。
    事實及理由
一、按依信用合作社法第7條第2項規定：「信用合作社得在其業
    務區域內設立分支機構，其設立辦法與銀行設立分支機構者
    同。」而依銀行法第57條第 1項規定：「銀行增設分支機構
    時，應開具分支機構營業計劃及所在地，申請中央主管機關
    許可，並核發營業執照。遷移或裁撤時，亦應申請中央主管
    機關核准。」是信用合作社分支機構（即分社）之設立，自
    係經主管機關核准並發給獨立之營業執照，而本件被上訴人
    合作社確係經主管機關核准並發給獨立之營業執照，有財政
    部金融局核發之信用合作社營業執照在卷可稽，依上說明，
    被上訴人自屬獨立之營業機構，且基於便宜之理由，被上訴
    人就其業務範圍內之事項涉訟時，自有當事人能力。另依信
    用合作社法第6條第2項規定：「信用合作社之經理人、清算
    人、監管人、監事，在執行職務範圍內，亦為信用合作社負
    責人。」是本件被上訴人原臺南市第五信用合作社永樂分社
    自有為被上訴人之訴訟當事人能力，且上訴人亦得以該分社
    之經理作為被上訴人之法定代理人提起本件訴訟。再本件被
    上訴人自91年 8月24日起由陽信商業銀行概括承受全部營業
    及資產、負債並繼續營業，另該分行經財政部核定為陽信商
    業銀行永樂分行，惟暫行裁撤預計三年內完成分行開業事宜
    ，該分行相關業務則併入該行西華分行，該分行經理人為辛
    ○○，有財政部金融局92年4月7日台融局（三）字第092001
    4442號函可稽，並經被上訴人於94年4月17日具狀聲明承受
    訴訟在案（見本院卷第59頁、第67頁），經核於法尚無不合
    ，應予准許，合先敘明。
二、上訴人起訴主張：訴外人高隆榮原在被上訴人合作社擔任出
    納工作，而上訴人之被繼承人吳高格在被上訴人合作社設有
    帳戶，因吳高格不識字，其至該合作社辦理存提款，均委由
    高隆榮代寫相關資料，詎高隆榮於81年11月27日，利用吳高
    格至該社委託其領款新台幣（下同）403萬3926元時，擅自
    在取款憑條上偽填取款金額為502萬8200元，而將其溢額99
    萬4274元納入私囊；嗣又於82年11月19日，趁吳高格赴泰國
    旅遊時，偽造吳高格之取款憑條，盜領10萬4400元，先後總
    計盜領109萬8674元。嗣經財政部金融司命台灣省合作金庫
    對被上訴人進行金融檢查，發現被上訴人合作社內部管理鬆
    弛，高隆榮之所以能盜領存款，完全係出於被上訴人之過失
    所致，被上訴人即應負侵權行為及雇用人之連帶損害賠償責
    任。上訴人己○○係吳高格之配偶、上訴人甲○○、戊○○
    、丁○○（即吳釘貴）、庚○○、乙○○、丙○○為吳高格
    之子女，爰依民法第28條、第188條及第184條之規定，請求
    被上訴人賠償109萬8674元，並加給自起訴狀繕本送達翌日
    起至清償日止，按年息百分之五計算之法定遲延利息。原審
    為上訴人敗訴之判決，上訴人提起上訴另主張：被上訴人所
    侵害者係上訴人之被繼承人吳高格之財產權，其所生之損害
    賠償請求權為上訴人等公同共有，故其消滅時效應自全體公
    同共有人即上訴人七人均「明知」可行使時起算，而上訴人
    全體係於90年元月間始知悉其公同共有之遺產受到侵害，故
    上訴人於90年元月12日提起本件訴訟，尚未罹於消滅時效云
    云。並聲明求為判決：
    (一)原判決廢棄。
    (二)被上訴人應給付上訴人109萬8674元，及自起訴狀繕本送
      達翌日起至清償日止，按週年利率百分之五計算之利息。
    (三)第一、二審訴訟費用由被上訴人負擔。
三、被上訴人則以：被上訴人僅係依據信用合作社法第7條第2項
    、銀行法第57條第一項規定所設立之信用合作社分支機構，
    並非依法成立之法人，自無民法第28條之適用；又被上訴人
    業已依照法律規定之程序辦理客戶提領手續，故被上訴人就
    吳高格之存款損失並無過失；且上訴人之損害賠償請求權已
    罹於消滅時效。嗣於本院主張；高隆榮刑事責任部分全案尚
    未判決確定，不能證明高隆榮偽造文書侵占之罪責；況上訴
    人己○○就同一事實曾起訴請求被上訴人合作社損害賠償，
    經本院分別以86年度重訴字第33號判決及裁定駁回上訴人之
    訴確定。又關於侵權行為損害賠償請求權之消滅時效，應以
    請求權人實際知悉損害及賠償義務人時起算，非以知悉賠償
    義務人因侵權行為所構成之犯罪行為經檢察官起訴，或法院
    判決有罪為準，依卷附之歷次刑事判決及原審訊問上訴人本
    人，得知上訴人己○○、丁○○二人在吳高格於83年2月21
    日亡故後，即前往被上訴人合作社欲提領款項，因而得知吳
    高格之存款大多已遭提領，帳戶內僅餘5萬餘元，嗣分別於
    83年3月22日，由己○○、甲○○、丁○○三人共同具名向
    法務部調查局、財政部金融司檢舉，且上訴人己○○曾對高
    隆榮提出刑事告訴及民事訴訟，證明上訴人等七人至遲於85
    年底之前，應皆已知悉「損害」及「賠償義務人」等語資為
    抗辯。並聲明求為判決駁回上訴。
四、本院查：按因侵權行為所生之損害賠償請求權，自請求權人
    知有損害及賠償義務人時起，二年間不行使而消滅，為民法
    第197條第1項前段所明定；又關於侵權行為損害賠償請求權
    之消滅時效，應以請求權人實際知悉損害及賠償義務人時起
    算，非以知悉賠償義務人因侵權行為所構成之犯罪行為經檢
    察官起訴，或法院判決有罪為準（最高法院72年度台上字第
    738號判例參照）。本件上訴人己○○、丁○○二人於知悉
    其被繼承人吳高格於83年2月21日自盡後，旋即前往被上訴
    人合作社欲提領其存款，因而得知吳高格之存款大多已遭提
    領，存戶內僅餘5萬餘元，嗣分別於83年3、4月間，前往法
    務部調查局台南市調查站，檢舉被上訴人合作社職員高隆榮
    涉嫌侵占吳高格之存款，以致吳高格無法承受此一打擊而自
    盡，請求依法偵辦（見台灣台南地方法院檢察署83年度偵字
    第11100號卷第5至9頁、第117至121頁）。又上訴人丁○○
    係吳高格之三子，其於83年2月21日上午6時許，在其自宅內
    發現吳高格已懸樑自盡後，曾立即呼喚同住在自宅內之大哥
    、二哥（即甲○○、戊○○），將吳高格解下並送醫急救，
    惟吳高格仍不治死亡，此有變死報驗案件調查報告書、吳釘
    貴（即丁○○）83年2月21日警訊筆錄可稽（見臺灣臺南地
    方法院檢察署83年相字第325號相驗卷第2頁、第4頁）。上
    訴人庚○○於高隆榮被訴偽造文書案件審理中並陳稱：「（
    問：與吳高格何關係？）我是他二女兒，他在83年2月21日
    早上5點50分打電話給我，告訴我蘇興文欠他80萬元，蔡江
    山欠他30萬元，幸蘭（全名不清楚）欠5萬元，高隆榮800萬
    元，並告訴我，因他不識字，把存摺、印章放在高隆榮那裡
    ，錢都被他領走，會被他害死，並要我晚上再回去，在七點
    多時就聽到親戚打電話給我，我母親的死訊，而我事後瞭解
    ，我母親最後聯絡的，就是我」等語（見原法院84年訴字第
    1102號刑事卷第54頁）。此經原審調閱本院85年上訴字第10
    80號刑事案卷查核無訛。況上訴人乙○○於原審自認：「（
    問：你母親因何去世？）我弟弟及父親說我母親因為金錢糾
    紛問題，以繩索上吊自殺，當天我上班之前我弟弟通知我叫
    我去醫院．．．」，「（問：是否知道你母親去泰國的事情
    ？是否知道錢有被盜領情形？）我知道我母親去泰國，至於
    出國期間被領走錢，是我母親過世之後，我父親帶著存摺由
    另一個人陪同要去銀行領錢，才發現戶頭內只剩下幾千元，
    我父親當場楞在那裡，後來有調查」，「（問：是否知悉你
    父親告高隆榮？）知道」，「（問：如何知道？）我有時候
    回去聊天時會講到，我父親因為對他很生氣會講出來」，「
    （問：被騙走的錢大約有多少？有無上億？）沒有上億，大
    該幾千萬元」，「（問：那些錢如何而來？）我母親有賣地
    ，那塊地是我父親的」等語（見原審卷第134至135頁）。再
    者，上訴人庚○○於原審亦自認：「（問：你母親何時過世
    ？經過如何？）約八年前，當時我在一家托兒所工作，人住
    在外地，印象中當天是我姑姑或我姑丈通知我，約上午七、
    八點左右，只說我母親已經過世了，我不知道當時我母親人
    在那裡，所以我先回家，之後我就趕到醫院，在醫院時才聽
    說我母親因為錢的事想不開而自殺．．．」，「（問：是否
    知道你父親在母親去世後到法院提訴訟？）知道，但不太清
    楚」，「（問：是否知道你母親被騙多少錢？）先前不知道
    ，後來陸陸續續才知道被騙錢，金額多少不清楚」，「（問
    ：是否知道你父親訴訟的事情？）我知道我父親在我母親過
    世後不久就提出告訴．．．」，「我們知道的也差不多是如
    此」（見原審卷第135至137頁）。上訴人丙○○並自認：「
    （問：是否有住家中？）我住在婆家，我母親過世前我就結
    婚了，當天是我嫂嫂通知我母親在醫院的事情，後來由我先
    生陪我去醫院，到了醫院我母親已經去世了，當天我有聽到
    親戚說我母親是上吊自殺的．．．我後來才大概知道我母親
    是因為金錢糾紛的關係自殺」，「（問：是否認識高隆榮？
    ）我之前不認識他，後來是因為我父親有在法院提訴訟，我
    才知道這個人．．．」，「我們知道的也差不多是如此」（
    見原審卷第137至138頁）。查上訴人七人分別係吳高格之配
    偶與子女，上訴人己○○、甲○○、戊○○、丁○○四人並
    共同居住在台南市○○街226巷14號自宅內，上訴人七人亦
    均知悉吳高格係因金錢被騙一時想不開而自殺，上訴人己○
    ○、甲○○、丁○○三人因而曾於83年3月22日，共同具名
    撰寫陳情書，向法務部調查局、財政部金融司檢舉被上訴人
    合作社職員高隆榮涉嫌侵占吳高格存放在被上訴人合作社之
    存款，以致吳高格無法承受此一打擊而自殺身亡，請求依法
    偵辦；上訴人庚○○、乙○○、丙○○並均知悉其父己○○
    嗣曾對高隆榮提出刑事告訴及提起民事訴訟；而己○○係於
    83年3月7日提出刑事告訴，其所提民事訴訟並於85年10 月
    29日經原審法院判決；上訴人己○○就同一事實並曾提起請
    求被上訴人合作社損害賠償之訴，經本院於86年11月24日，
    以86年度重訴字第33號判決及裁定駁回其訴確定在案（見原
    審卷第92至97頁），此並為上訴人所不爭，堪信上訴人至遲
    於86年間，皆已知悉「損害」及「賠償義務人」，而上訴人
    遲至90年1月12日始主張伊等係吳高格之繼承人，依據侵權
    行為之法律關係，提起本件損害賠償之訴，縱令上訴人所主
    張之被上訴人侵權行為屬實，其損害賠償請求權亦罹於二年
    之時效而消滅。上訴人主張被上訴人所侵害者係上訴人等公
    同共有之被繼承人吳高格之財產權，其損害賠償請求權，應
    自上訴人七人均「明知」其公同共有遺產受到侵害時起算，
    而上訴人全體係於90年元月間，始「明知」其公同共有遺產
    受到侵害，其時效應自90年元月間開始起算云云，惟查上訴
    人七人至遲於86年間皆已知悉本件「損害」及「賠償義務人
    」已如前述，而所謂「明知」，係刑事犯罪「直接故意」之
    概念，與民事「知悉」之概念並不相侔，上訴人以刑事犯罪
    「明知」之概念移用在民事上，並無所據，自難採取。
五、綜上所述，上訴人之侵權行為損害賠償請求權，已罹於二年
    之消滅時效，並據被上訴人主張其事由，從而，上訴人本於
    侵權行為損害賠償之法律關係，請求被上訴人賠償其損害，
    自屬不應准許。原審為上訴人敗訴之判決，並駁回其假執行
    之聲請，核無不合。上訴意旨指摘原判決不當，求予廢棄改
    判，為無理由，應予駁回。
六、本件事證已臻明確，兩造其餘攻擊防禦方法及舉證，核與判
    決結果不生影響，爰不一一論述，併此敘明。
據上論結，本件上訴為無理由，依民事訴訟法第449條第1項、第
85條第1項前段、第78條，判決如主文。
中    華    民    國    94    年    3    月     15    日
                  民事第二庭  審判長法官  吳志誠
                                    法官  李文賢
                                    法官  楊省三
上為正本係照原本作成。
不得上訴。
中    華    民    國    94    年    3    月     16    日
                                  書記官  謝淑玉
                                               J
